---
title: "lab_25_md"
output: pdf_document
date: "2025-10-05"
---
Hecho con gusto por Carla Carolina Pérez Hernández (UAEH)
Alumno: Luis Armando González Arellano

 LABORATORIO - Tidy data -datos ordenados- PARTE 1,2 y 3.

 Objetivo: Introducción práctica a los datos ordenados (o tidy data) y a las herramientas que provee el paquete tidyr.
-----------------------------------------------------------------------------------------------------------------
 En este ejercicio vamos a:
1. Cargar datos (tibbles)
2. Converir nuestros tiblles en dataframes (para su exportación)
3. Exportar dataframes originales
4. Pivotar tabla 4a
5. Exportar resutltado (TABLA PIVOTANTE)
6. Separar y unir tablas



#############################################
#LABORATORIO: Tidy data (datos ordenados) 1 #
#############################################
#Prerrequisitos
#instalar paquete tidyverse
install.packages("tidyverse")


#instalar paquete de datos

install.packages("remotes")
```{r}
remotes::install_github("cienciadedatos/datos")

```

install.packages("datos")

#Cargar paquete tidyverse
```{r}
library(tidyverse)
```

#Cargar paquete de datos
```{r}
library(datos)
```


#tabla 1 hasta tabla 4b
#ver datos como tibble 
```{r}
datos:: tabla1
datos:: tabla2
datos:: tabla3
datos:: tabla4a
datos:: tabla4b
```



#ver datos como dataframe 
```{r}
df1 <-  data_frame(tabla1)
df2 <-  data_frame(tabla2)
df3 <-  data_frame(tabla3)
df4a <-  data_frame(tabla4a)
df5b <-  data_frame(tabla4b)
```

#exportar los dataframes originales
```{r}
write.csv(df1, file= "df1.csv")
write.csv(df2, file= "df2.csv")
write.csv(df3, file= "df3.csv")
write.csv(df4a, file= "df4a.csv")
write.csv(df4b, file= "df4b.csv")
```


vignette("tibble")
#explicación de tibble


# Ordenar datos con la tabla4a (PIVOTAR)
```{r}
t4a_PIVOTANTE= tabla4a %>% 
  pivot_longer(cols = c("1999", "2000"), names_to = "anio", values_to ="casos") 

```


# Exportar resultado: tabla ordenada
```{r}
write.csv(t4a_PIVOTANTE, file = "t4a_PIVOTANTE.csv")
```

